臺灣屏東地方法院民事判決
110年度潮簡字第579號
原告
即反訴被告  張丁進  
訴訟代理人  李淑妃律師
被告
即反訴原告  張盧水只

訴訟代理人  洪秀峯律師
            陳冠年律師
上列當事人間請求排除侵害等事件，本院於民國111年11月1日言
詞辯論終結，判決如下：
    主      文
一、被告應將坐落屏東縣○○鎮○里○段000地號土地上，如附圖一
    編號A、C、F之地上物予以拆除，並將占用土地清空返還原
    告。
二、被告應給付原告新臺幣參拾肆元，及自民國109年9月30日起
    至清償日止，按年息百分之5計算之利息。
三、被告應自民國109年7月16日起至返還第一項土地之日止，按
    月給付原告新臺幣壹元。
四、原告其餘之訴駁回。
五、訴訟費用由被告負擔五分之四，其餘由原告負擔。
六、本判決第一、二項得假執行。但被告如各以新臺幣參仟陸佰
    陸拾元、新臺幣參拾肆元為原告預供擔保後，得免為假執行
    。
七、本判決第三項得假執行。但被告如按月以新臺幣壹元為原告
    預供擔保後，得免為假執行。
八、反訴原告之訴及假執行之聲請均駁回。
九、反訴訴訟費用由反訴原告負擔。
    事實及理由
壹、程序部分：
一、按確認法律關係之訴，非原告有即受確認判決之法律上利益
    者，不得提起之，民事訴訟法第247條第1項前段定有明文。
    又按所謂即受確認判決之法律上利益，係指法律關係之存否
    不明確，致原告在法律上之地位有不安之狀態存在，且此種
    不安之狀態，能以本件確認判決將之除去者而言（最高法院
    52年台上字第1240號裁判參照）。查被告於反訴確認對原告
    所有坐落屏東縣○○鎮○里○段0○○○段0000地號土地(下稱系爭
    土地)如附圖一編號甲所示範圍內有通行權，為原告所否認
    ，則被告主張通行權之法律關係處於不明確之狀態，而此法
    律上地位之不安狀態，能以確認判決將之除去，應認被告具
    有確認利益，先予敘明。
二、按簡易訴訟之訴狀送達後，原告不得將原訴變更或追加他訴
    ，但請求之基礎事實同一者，不在此限。民事訴訟法第255
    條第1項但書第2款、第436條第2項各有明定。查被告於反訴
    之請求嗣變更、追加如下述（本院卷第42、79、157頁)，核
    屬基礎事實同一之請求，於法有據。
貳、實體部分：　　
一、本訴部分：
  ㈠原告主張：原告乃系爭土地所有人，系爭土地目前種植火龍
    果，被告為坐落同段564地號土地承租人、565地號土地所有
    人，並為附圖一編號A電桿、編號F水管之所有人、編號C水
    井(下稱系爭水井，與前述地上物合稱系爭地上物)之事實上
    處分權人，系爭地上物無權占用系爭土地，且本件張盛源自
    始非系爭土地共有人，亦無類推適用民法第425條之1之情，
    原告自得請求被告移除系爭地上物。又被告因系爭地上物占
    用系爭土地受有相當租金之不當得利，原告自民國92年5月1
    3日單獨為系爭土地所有人，得請求自該日起至109年7月15
    日止之不當得利新臺幣(下同)42,480元，及自109年7月16日
    起至返還占用土地之日止，按月給付原告200元。爰依民法
    第767條、第179條規定，提起本件訴訟，並聲明：⒈如主文
    第1項所示。⒉被告應給付原告42,480元，及自起訴狀繕本送
    達翌日起至清償日止，按年息5%計算之利息。⒊被告應自109
    年7月15日起至返還第一項所示土地之日止，按月給付原告2
    00元。⒋願供擔保，請准宣告假執行。
　㈡被告則以：
　⒈系爭水井為訴外人即原告之父張海瑞、兄張盛源所開鑿，嗣
    由張盛源、訴外人張丁宗先後取得事實上處分權，張丁宗為
    原告之兄、被告之夫，其死後由被告繼承系爭水井，前經本
    院107年度潮簡字第689號、108年度簡上字第41號判決確認
    被告對系爭水井有事實上處分權確定。被告為坐落同段564
    地號土地(下稱564地號土地)承租人、565地號土地(下稱565
    地號土地)所有人，現使用上開水井及565地號土地上水井灌
    溉前揭土地上所種植火龍果等農作。原告曾毀損附圖一編號
    D部分管線，經本院106年度易字第838號刑事判決犯毀損他
    人物品罪，處有期徒刑2月。嗣臺灣高等法院高雄分院107年
    度上易字第470號刑事判決駁回上訴，緩刑貳年；兩造於該
    院107年度附民移調字第49號請求損害賠償事件調解成立，
    其中第2款內容為被告不得為任何妨原告使用系爭水井收取
    地下水，可知兩造間已有默示之使用借貸關係存在，原告提
    起本訴已違反調解內容。
　⒉縱認兩造無默示之使用借貸關係，原告明知系爭水井乃張海
    瑞、張盛源共同開鑿，並讓與張丁宗，在系爭土地存在逾50
    年，竟於拋棄系爭水井之事實上處分權、達成調解後，又要
    求被告拆除，有違民法第148條誠信原則。況系爭土地原乃
    張海瑞所有，嗣讓與原告，張海瑞又曾為系爭水井之所有人
    ，依最高法院104年度台上字第822號判決等相關實務見解，
    本件應類推適用民法第425條之1，即系爭水井與系爭土地間
    具有推定租賃關係，自非無權占有，原告請求亦乏其據等語
    ，資為抗辯，並聲明：⑴原告之訴駁回。⑵如受不利判決，願
    供擔保請准宣告免為假執行。
二、反訴部分：
　㈠被告(即反訴原告)主張：被告對系爭水井具事實上處分權，
    被告在系爭水井設置如本院卷第128-2頁上方照片所示取水
    設備(下稱取水設備)，已構成妨害，被告得依民法第184條
    第1項前段、第213條第1項、第962條中段規定，請求原告移
    除取水設備。另被告就系爭水井對系爭土地為有權占有，依
    民法第800條之1準用第787條第1項或類推適用上開規定，得
    確認對系爭土地，沿系爭水井至565地號土地如附圖一編號
    甲所示寬度2.5公尺，面積176.91公尺範圍內，有通行權存
    在。爰依上開規定提起反訴，並聲明：⒈原告應將取水設備
    移除。⒉確認被告對原告所有系爭土地如附圖一編號甲範圍
    內有通行權存在，且原告不得為禁止或妨礙被告通行之行為
    。⒊願供擔保，請准宣告假執行。
　㈡原告(即反訴被告)則以：系爭土地為原告所有，所有權範圍
    及於系爭土地上、下之空間，取水設備懸掛系爭水井上方取
    水，在原告所有權範圍內，被告請求移除，並無理由。又系
    爭水井對系爭土地非有權占有，自無通行權存在，況被告只
    需在自己之土地設置開關、蓄水池等設備，無須進入系爭土
    地等語，資為抗辯，並聲明：⒈被告之反訴之訴駁回。⒉如受
    不利判決，願供擔保請准宣告免為假執行。
三、兩造不爭執事項（本院卷第189頁反面至190頁，並依判決格
    式調整文字及順序）：
　㈠原告為系爭土地所有人，系爭土地目前種植火龍果。
  ㈡被告為564地號土地承租人、565地號土地所有人，並為附圖
    一編號A電桿、編號F水管所有人、編號C系爭水井之事實上
    處分權人。
  ㈢系爭水井為原告之父張海瑞、兄張盛源所開鑿，嗣由張盛源
    、張丁宗先後取得事實上處分權，張丁宗為原告之兄、被告
    之夫，其死後由被告繼承系爭水井，前經本院107年度潮簡
    字第689號、108年度簡上字第41號判決確認被告對系爭水井
    有事實上處分權確定。
  ㈣原告曾毀損附圖一編號D部分管線，經本院106年度易字第838
    號刑事判決犯毀損他人物品罪，處有期徒刑2月。嗣臺灣高
    等法院高雄分院駁回上訴，緩刑貳年；兩造於該院107年度
    附民移調字第49號請求損害賠償事件調解成立，其中第2款
    內容為被告不得為任何妨害原告使用系爭水井收取地下水。
  ㈤反訴請求移除取水設備為本院卷第128-2頁上方照片，為原告
    所搭建。
四、得心證之理由：
  ㈠本訴部分：
　　原告主張被告所有或具事實上處分權之系爭地上物，無權占
    有系爭土地，為被告所否認，並以前詞置辯，是本件爭點厥
    為：⒈原告得否請求被告拆除系爭地上物及清空、返還土地?
    ⒉原告得否請求不當得利?
  ⒈原告得否請求被告拆除系爭地上物及清空、返還土地：
　⑴按所有人對於無權占有或侵奪其所有物者，得請求返還之；
    對於妨害其所有權者，得請求除去之；有妨害其所有權之虞
    者，得請求防止之。民法第767條第1項有明文。次按以無權
    占有為原因，請求返還所有物之訴，被告對原告就其物有所
    有權存在之事實無爭執，而僅以非無權占有為抗辯者，原告
    於被告無權占有之事實，無舉證責任。被告應就其取得占有
    係有正當權源之事實證明之，如不能證明，則應認原告之請
    求為有理由（最高法院92年度台上字第312號判決意旨參照
    ）。　　　
  ⑵原告為系爭土地所有人，有如前述，被告自應舉證系爭地上
    物為有權占有系爭土地。被告陳稱兩造存有默示之使用借貸
    關係一節，查調解筆錄第2款內容僅為被告不得為任何妨害
    原告使用系爭水井收取地下水，已如上述，本於文義，不得
    妨害與取得占有土地正當權源實屬二事，難以等同視之，自
    不可貿然解為兩造就系爭土地、水井間，已憑空產生默示之
    使用借貸關係。至被告辯稱原告請求拆除系爭地上物，悖於
    調解內容、誠信原則乙事，查調解筆錄並無原告須拋棄或不
    得行使民法第767條之物上請求權等字眼(本院卷第65頁)，
    且調解內容本屬兩造斯時權衡利弊所為，則原告於本件依民
    法第767條請求拆除系爭地上物及返還土地，於法有據，難
    謂違反調解內容或誠信原則。
  ⑶被告陳稱本件得類推民法第425條之1部分：
  ①按土地及其土地上之房屋同屬一人所有，而僅將土地或僅將
    房屋所有權讓與他人，或將土地及房屋同時或先後讓與相異
    之人時，土地受讓人或房屋受讓人與讓與人間或房屋受讓人
    與土地受讓人間，推定在房屋得使用期限內，有租賃關係。
    其期限不受第四百四十九條第一項規定之限制。民法第425
    條之1第1項已明文。次按民法第四百二十五條之一明定土地
    受讓人或房屋受讓人與讓與人間或房屋受讓人與土地受讓人
    間，推定在房屋得使用期限內，有租賃關係；且其期限不受
    第四百四十九條第一項規定之限制。乃對於房屋所有權與基
    地利用權一體化之體現，以調和土地、房屋不同所有人間之
    權益，庶符社會正義與誠信原則之要求。而除房屋外之土地
    上定著物有相當經濟價值者，使用所坐落土地關係之性質與
    房屋相同，應予同等保護或處理，始得類推適用此項規定(
    最高法院104年度台上字第822號判決意旨參照)。
  ②經查，原告陳稱張盛源自始非系爭土地共有人，為被告所不
    爭，即令將系爭土地、水井曾同為張海瑞所共有予以寬認，
    惟系爭水井本質上為取水設備，與民法第425條之1明定之房
    屋得否等量齊觀，本非無疑，如一概得類推適用，該推定形
    同具文，殊非妥適。再按上開說明，民法第425條之1既基於
    經濟價值，而調和土地、房屋所有人權益，本須審酌原告因
    而不能使用土地之不利益與系爭水井之必要性，以判斷系爭
    水井是否具相當經濟價值，方有類推適用該規定之需。而被
    告除未提出系爭水井現今價值若干之證據，且觀系爭土地、
    565地號土地均非經濟部公告之地下水管制區，若須鑿井供
    農業灌溉使用，得依水利法規向屏東縣政府申請核准後為之
    ，有屏東縣政府111年8月29日函可佐(本院卷第182頁)，被
    告亦不否認在565地號土地有鑿井作灌溉，亦缺單以565地號
    土地水井不敷農用之佐證(本院卷第175頁反面)，足徵被告
    本可在所有565地號土地取自現有或另闢水源供農作，而非
    完整使用所有、承租之565、564地號土地，卻犧牲系爭土地
    上使用價值，不無以鄰為壑之嫌。
  ③況被告為使用、維修系爭水井，尚須提起反訴確認系爭土地
    上，如附圖一編號甲所示176.91平方公尺範圍內之通行權，
    綜相參酌下，難認系爭水井之價值已臻相當之境，未具比附
    援引民法第425條之1之基礎，猶乏類推適用必要。另被告引
    用其他個案判決，所涉地上物如墳墓(本院卷第63頁反面)，
    與本件有別，同對本院無拘束力，礙難憑採。
  ⑷基上而論，被告既未舉證系爭地上物為有權占有系爭土地，
    原告請求被告移除系爭地上物及清空、返還占用土地，洵非
    無憑。
  ⒉原告得請求不當得利：
  ⑴按時效完成後，債務人得拒絕給付。無法律上之原因而受利
    益，致他人受損害者，應返還其利益；雖有法律上之原因，
    而其後已不存在者，亦同，民法第144條第1項、第179條定
    有明文。又無權占用他人之土地，可能獲得相當於租金之利
    益，為社會通常之觀念，而土地所有人因此受有相當於租金
    之損害，自得依民法第179條前段規定，請求相當於租金之
    不當得利（最高法院61年台上字第1695號裁判意旨參照）。
    再按城市地方房屋之租金，以不超過土地及其建築物申報總
    價年息百分之10為限，土地法第97條定有明文。所謂土地之
    申報地價，係指法定地價即土地所有權人依土地法所申報之
    地價，土地所有人若未申報地價，則以公告地價百分之80為
    申報地價，土地法施行法第25條、土地法第148條、平均地
    權條例第16條亦有明定。基地租金之數額，除以基地申報地
    價為基礎外，尚須斟酌基地之位置，工商業繁榮之程度，承
    租人利用基地之經濟價值及所受利益等項，並與鄰地租金相
    比較，以為決定，並非必達申報總地價年息百分之10最高額
    （最高法院68年台上字第3071號判決意旨參照）。
　⑵經查，被告之系爭地上物為無權占有系爭土地，業如前述，
    然系爭地上物僅系爭水井測得面積為3.05平方公尺，有附圖
    一、二可考，原告對只請求有測量面積部分之不當得利亦無
    歧詞(本院卷第189頁)，是本院只須審酌被告就系爭水井所
    受不當得利，其餘部分則未經原告舉證，予以駁回。又系爭
    土地相鄰564、565地號土地，俱為農牧用地並作農用，有土
    地登記謄本可參(本院卷第106-107、139頁)，並經兩造陳明
    ，系爭土地之生活、交通機能堪謂普通，則被告每年所受相
    當租金之不當得利，應以系爭土地申報地價年息2%計算為合
    理。另原告未提出系爭土地之各年度申報地價資料，按前開
    規定，以公告地價80%計之，依公告土地現值及公告地價查
    詢，系爭土地102年1月之公告地價乃70元，105年1月、107
    年1月、109年1月之公告地價皆係150元(本院卷第17-18頁)
    ，且被告既對罹於5年時效之不當得利請求權為時效抗辯(本
    院卷第153頁)，對罹於時效部分自得拒絕給付，則原告請求
    計算至109年7月15日之不當得利，應自起訴之109年7月28日
    (本院卷第5頁)回溯5年，即104年7月29日至109年7月15日間
    ，其計算式如附表所示，合計為34元，逾此金額之請求，不
    應准許。
　⑶另原告請求被告自109年7月15日後至返還土地之日止，按月
    計算之不當得利，其始日應自109年7月16日起算，被告每月
    所受領不當得利數額乃1元(計算式：公告地價150元×80%×3.
    05×2%÷12＝1元，元以下四捨五入)，逾此範圍，不能准許。
　⑷另按給付無確定期限者，債務人於債權人得請求給付時，經
    其催告而未為給付，自受催告時起，負遲延責任，其經債權
    人起訴而送達訴狀者，與催告有同一之效力；遲延之債務，
    以支付金錢為標的者，債權人得請求依法定利率計算之遲延
    利息；應付利息之債務，其利率未經約定，亦無法律可據者
    ，週年利率為百分之5，民法第229條第2項、第233條第1項
    前段、第203條分別定有明文。原告如主文第2項之請求，屬
    無確定期限之給付，原告請求自起訴狀繕本送達翌日即109
    年9月30日(本院卷第25頁)起至清償日止，按年息5%計算之
    遲延利息，亦應准許。　
  ㈡反訴部分：
  ⒈被告請求移除取水設備部分：
　　按因故意或過失，不法侵害他人之權利者，負損害賠償責任
    。負損害賠償責任者，除法律另有規定或契約另有訂定外，
    應回復他方損害發生前之原狀。占有人，其占有被侵奪者，
    得請求返還其占有物；占有被妨害者，得請求除去其妨害；
    占有有被妨害之虞者，得請求防止其妨害。民法第184條第1
    項前段、第213條第1項、第962條各有明文。經查，原告於
    本訴得請求被告移除系爭水井，前已提及，且觀諸照片，亦
    難認定原告所設取水設備有何妨害系爭水井之處(本院卷第1
    28-2頁)，此部分請求，尚非可取。
  ⒉被告確認通行權乙節：
  ⑴按土地因與公路無適宜之聯絡，致不能為通常使用時，除因
    土地所有人之任意行為所生者外，土地所有人得通行周圍地
    以至公路。前項情形，有通行權人應於通行必要之範圍內，
    擇其周圍地損害最少之處所及方法為之；對於通行地因此所
    受之損害，並應支付償金。第七百七十四條至前條規定，於
    地上權人、農育權人、不動產役權人、典權人、承租人、其
    他土地、建築物或其他工作物利用人準用之。民法第787條
    第1、2項、第800條之1已明定。復按所謂通行必要範圍內，
    周圍地損害最少之處所及方法，應依社會通常之觀念，就附
    近周圍地之土地性質、地理狀況，相鄰土地所有人及利用人
    之利害得失，斟酌判斷之（最高法院98年度台上字第1842號
    判決意旨參照）。
  ⑵經查，原告於本訴得請求被告拆除系爭地上物，則本件被告
    主張依民法第800條之1或類推適用而具通行權，自乏其據。
    且觀系爭土地現種植農作，業如前述，現場照片亦未見可供
    車輛出入之路徑(本院卷第128-1頁)，被告陳稱為維修系爭
    水井，而須寬度2.5公尺之可供車輛通行範圍(本院卷第175
    頁反面)，顯非損害最少之處所及方法，故被告確認系爭土
    地如附圖一編號甲範圍內通行權存在，委非可取。
五、綜上所述，原告於本訴依民法第767條、第179條規定，請求
    如主文第1至3項所示，為有理由，應予准許；其餘請求，及
    被告於反訴依民法第184條第1項前段、第213條第1項、第96
    2條中段、民法第800條之1準用第787條第1項或類推適用上
    開規定之請求，均為無理由，應予駁回。
六、本判決主文第1至3項係本訴適用簡易程序所為被告敗訴之判
    決，依民事訴訟法第389條第1項第3款之規定，均應依職權
    宣告假執行，另依同法第392條第2項規定，職權宣告被告如
    預供擔保，免為假執行。又原告就其勝訴部分，聲請供擔保
    宣告假執行，僅係促使法院職權發動，毋庸另予准駁之表示
    。至被告反訴之請求既經駁回，其假執行之聲請亦失所附麗
    ，應併予駁回。
七、本件事證已臻明確，兩造其餘攻擊、防禦方法，核於判決結
    果不生影響，爰不一一論述，併此敘明。
八、訴訟費用負擔之依據：民事訴訟法第79條。
中　　華　　民　　國　　111 　年　　11　　月　　24　　日
                  潮州簡易庭  法  官  曾迪群
附表：
占用期間 相當租金之不當得利(小數點以下四捨五入) 104年7月29日- 104年12月31日 公告地價70元×80%×3.05×156/365×2%＝1元 105年1月1日- 109年7月15日  公告地價150元×80%×3.05×(4+197/366)×2%＝33元  備註：時間均為民國，幣別均為新臺幣，公告地價為元/平方公尺。  
以上正本係照原本作成。
如不服本判決，應於送達後20日內，向本院提出上訴狀並表明上
訴理由，如於本判決宣示後送達前提起上訴者，應於判決送達後
20 日內補提上訴理由書（須附繕本）。如委任律師提起上訴者
，應一併繳納上訴審裁判費。
中　　華　　民　　國　　111 　年　　11　　月　　24　　日
                              書記官　薛雅云